ACORDAO-COMPLETO-2386147

ACÓRDÃO 3363/2020 ATA 8/2020 - SEGUNDA CÂMARA

VISTOS, relatados e discutidos estes autos de tomada de contas especial instaurada pela Secretaria Especial de Cultura em desfavor de Alfredo Pereira de Moraes, diante da omissão no dever de prestar contas e da não comprovação da boa e regular aplicação dos recursos federais repassados sob o valor total de R$ 117.000,00 em prol do Convênio Pronac 13-9287 (Siafi 2014NS000741) selecionado a partir do edital de Seleção Pública para o Apoio a Projetos Culturais da Região Norte com vistas à implementação do projeto intitulado como “Vigilenga das Palavras” por meio da circulação das obras literárias de poetas paraenses em espetáculos, contação de estórias, saraus poéticos, poemas musicados, filmes e ações de incentivo à leitura nas comunidades ribeirinhas localizadas em cidades do interior do Pará e nas ilhas no entorno de Belém, durante o período de 15/12/2013 a 15/12/2014, em conformidade com a aprovação e a autorização concedida pela Portaria MinC n.º 121, de 2014;
ACORDAM os Ministros do Tribunal de Contas da União, reunidos em Sessão da 2ª Câmara, ante as razões expostas pelo relator, em:
9.1. considerar revel o Sr. Alfredo Pereira de Moraes, nos termos do art. 12, § 3º, da Lei nº 8.443, de 1992;
9.2. julgar irregulares as contas de Alfredo Pereira de Moraes, nos termos dos arts. 1º, I, 16, III, “a” e “b”, e 19, caput, da Lei nº  8.443, de 1992, para condená-lo ao pagamento do débito sob o valor de R$ 117.000,00 (cento e dezessete mil reais) , atualizado monetariamente e acrescido de juros de mora, calculados desde 30/4/2014 até o efetivo recolhimento, fixando-lhe o prazo de 15 (quinze) dias, contados da notificação, para que comprove perante o Tribunal (art. 214, III, “a”, do Regimento Interno do TCU – RITCU) , o recolhimento da referida dívida ao Fundo Nacional de Cultura, na forma da legislação em vigor;
9.3. aplicar em desfavor de Alfredo Pereira de Moraes a multa prevista no art. 57 da Lei nº 8.443, de 1992, sob o valor de R$ 70.000,00 (setenta mil reais) , fixando-lhe o prazo de 15 (quinze) dias, contados da notificação, para que comprove, perante o Tribunal (art. 214, III, “a”, do RITCU) , o recolhimento da referida dívida ao Tesouro Nacional, atualizada monetariamente na forma da legislação em vigor;
9.4. autorizar, caso requerido, nos termos do art. 26 da Lei nº 8.443, de 1992, e do art. 217 do RITCU, o parcelamento das dívidas fixadas por este Acórdão em até 36 (trinta e seis) parcelas mensais e sucessivas, com a devida atualização monetária e os correspondentes acréscimos legais, esclarecendo ao responsável que a falta de pagamento de qualquer parcela importará no vencimento antecipado do saldo devedor, sem prejuízo das demais medidas legais;
9.5. autorizar, desde logo, nos termos do art. 28, inciso II, da Lei nº 8.443, de 1992, a cobrança judicial das dívidas fixadas por este Acórdão, diante do não atendimento das notificações; e
9.6. determinar que a unidade técnica envie a cópia do presente Acórdão, com o Relatório e o Voto, à Procuradoria da República no Estado do Pará, nos termos do art. 209, § 7º, do RITCU, para o ajuizamento das ações penais e civis cabíveis.

Tomada de Contas Especial instaurada pela Secretaria Especial de Cultura em desfavor de Alfredo Pereira de Moraes, diante da omissão no dever de prestar contas e da não comprovação da boa e regular aplicação dos recursos federais repassados em prol do Convênio Pronac 13-9287 (Siafi 2014NS000741), sob o valor total de R$ 117.000,00, selecionado a partir do Edital de Seleção Pública para Apoio a Projetos Culturais da Região Norte, para a implementação do projeto intitulado como Vigilenga das Palavras por meio da circulação de obras literárias de poetas paraenses em espetáculos, contação de estórias, saraus poéticos, poemas musicados, filmes e ações de incentivo à leitura em comunidades ribeirinhas localizadas em cidades do interior do Pará e ilhas no entorno de Belém, durante o período de 15/12/2013 a 15/12/2014, conforme a aprovação e autorização concedida por meio da Portaria-MinC 121/2014 (Peça 10, p. 3).

Segunda Câmara

Secretaria Especial de Cultura.

3. Responsável: Alfredo Pereira de Moraes (CPF XXX.731.112-XX).

13.1. Ministros presentes: Ana Arraes (Presidente), Augusto Nardes e Raimundo Carreiro.
13.2. Ministros-Substitutos presentes: Marcos Bemquerer Costa e André Luís de Carvalho (Relator).

ANDRÉ DE CARVALHO

Trata-se de tomada de contas especial instaurada pela Secretaria Especial de Cultura em desfavor de Alfredo Pereira de Moraes, diante da omissão no dever de prestar contas e da não comprovação da boa e regular aplicação dos recursos federais repassados sob o valor total de R$ 117.000,00 em prol do Convênio Pronac 13-9287 (Siafi 2014NS000741) selecionado a partir do edital de Seleção Pública para o Apoio a Projetos Culturais da Região Norte com vistas à implementação do projeto intitulado como “Vigilenga das Palavras” por meio da circulação das obras literárias de poetas paraenses em espetáculos, contação de estórias, saraus poéticos, poemas musicados, filmes e ações de incentivo à leitura nas comunidades ribeirinhas localizadas em cidades do interior do Pará e nas ilhas no entorno de Belém, durante o período de 15/12/2013 a 15/12/2014, em conformidade com a aprovação e a autorização concedida pela Portaria MinC n.º 121, de 2014.
2.	Após a análise final do feito, o auditor federal da Secex-TCE lançou o seu parecer conclusivo à Peça 68, com a anuência dos dirigentes da unidade técnica (Peças 69 e 70) , nos seguintes termos:
“Introdução:
1. Cuidam os autos de tomada de contas especial instaurada pela Secretaria Especial de Cultura, em desfavor do Sr. Alfredo Pereira de Moraes (CPF: XXX.731.112-XX) , em virtude da não comprovação da boa e regular aplicação dos recursos captados mediante incentivo fiscal da Lei Rouanet, em face da omissão no dever de prestar contas dos recursos destinados ao projeto ‘Vigilenga das Palavras’ (Pronac 13-9287) , tendo por objeto a circulação de obras literárias de poetas paraenses por meio de espetáculos, contação de estórias, saraus poéticos, poemas musicados, filmes e ações de incentivo à leitura em comunidades ribeirinhas localizadas em cidades do interior do Pará e ilhas no entorno de Belém, aprovado e autorizado pela Portaria-MinC 121/2014 (peça 10, p. 3) , permitindo a captação de recursos financeiros na forma de doações ou patrocínios (Mecenato) , conforme estipulado na Lei 8.313/1991, alterada pela Lei 9.874/1999.
Histórico:
2. Em 25/1/2018, com fundamento na IN/TCU 71/2012, alterada pela IN/TCU 76/2016 e DN/TCU 155/2016, o dirigente da instituição Secretaria Especial de Cultura autorizou a instauração da tomada de contas especial. O processo foi registrado no sistema e-TCE com o número 58/2018.
3. O Pronac 13-9287 foi firmado no valor de R$ 146.990,00, sendo R$ 117.000,00 à conta do Concedente e R$ 29.990,00 referentes à contrapartida do convenente. Teve vigência de 15/12/2013 a 15/12/2014, com prazo para apresentação da prestação de contas em 15/1/2015. Os repasses efetivos da União totalizaram R$ 117.000,00 (peça 19) .
4. A omissão no dever de prestar contas foi analisada por meio dos documentos constantes nas peças 24, 26, 27, 29, 32, 38, 39, 42, 44, 45 e 49.
5. O fundamento para a instauração da Tomada de Contas Especial, conforme consignado na matriz de responsabilização elaborada pelo tomador de contas, foi a constatação da seguinte irregularidade: ‘Omissão no dever de prestar contas referente ao projeto cultural: vigilenga das palavras. Pronac: 139287/2013’.
6. O responsável arrolado na fase interna foi devidamente comunicado e, diante da ausência de justificativas suficientes para elidir a irregularidade e da não devolução dos recursos, instaurou-se a tomada de contas especial.
7. No relatório (peça 53) , o tomador de contas concluiu que o prejuízo importaria no valor original de R$ 117.000,00, imputando-se a responsabilidade ao Sr. Alfredo Pereira de Moraes, na condição de proponente.
8. Em 31/5/2019, a Controladoria-Geral da União emitiu o relatório de auditoria (peça 54) , em concordância com o relatório do tomador de contas. O certificado de auditoria e o parecer do dirigente do órgão de controle interno concluíram pela irregularidade das presentes contas (peças 55 e 56) .
9. Em 7/6/2019, o ministro responsável pela área atestou haver tomado conhecimento das conclusões contidas no relatório e certificado de auditoria, bem como do parecer conclusivo do dirigente do órgão de controle interno, manifestando-se pela irregularidade das contas, e determinou o encaminhamento do processo ao Tribunal de Contas da União (peça 57) .
10. A instrução inicial (peça 60) , analisando os documentos nos autos, concluiu pela citação e audiência do Sr. Alfredo Pereira de Moraes (CPF: XXX.731.112-XX) , nos seguintes moldes:
10.1. Citação:
10.1.1. Irregularidade: não comprovação da boa e regular aplicação dos recursos federais captados com amparo no Pronac 13-9287, decorrente da omissão no dever de prestar contas dos valores transferidos.
10.1.1.1. Conduta: não demonstrar a boa e regular aplicação dos recursos federais recebidos e geridos por meio do instrumento em questão, no período de 15/12/2013 a 15/12/2014, em face da omissão na prestação de contas, cujo prazo encerrou-se em 15/1/2015.
10.1.1.2. Valor original do débito e data:
	Data de ocorrência
	Valor histórico (R$) 

	30/4/2014
	117.000,00

10.2. Audiência:
10.2.1. Irregularidade 2: não cumprimento do prazo originalmente estipulado para prestação de contas no âmbito do projeto Pronac 13-9287.
10.2.1.1. Conduta: descumprir o prazo originalmente estipulado para prestação de contas dos recursos federais recebidos à conta do instrumento em questão, o qual se encerrou em 15/1/2015.
11. Em cumprimento ao pronunciamento da unidade (peça 62) , de 31/7/2019, foi efetuada a citação/audiência do responsável, conforme delineado a seguir (vide despacho à peça 66) :
	Ofício
	Data do ofício
	Data de Recebimento do Ofício
	Nome do Recebedor do Ofício
	Observação
	Fim do Prazo para defesa

	Ofício 7388/2019-SecexTCE
	27/8/2019 (peça 64) 
	16/9/2019 (vide AR de peça 65) 
	Terceiros
	Ofício recebido no endereço do responsável, conforme pesquisa de endereço no Sistema da Receita Federal (peça 63) .
	2/10/2019

12. Transcorrido o prazo regimental, o responsável permaneceu silente, devendo ser considerados revel, nos termos do art. 12, §3º, da Lei 8.443/1992.
Exame técnico:
Da validade da notificação:
13. Preliminarmente, cumpre tecer breves considerações sobre a forma como são realizadas as comunicações processuais no TCU. A esse respeito, destacam-se o art. 179, do Regimento Interno do TCU (Resolução 155, de 4/12/2002) e o art. 4º, inciso III, § 1º, da Resolução TCU 170, de 30 de junho de 2004, in verbis:
‘Art. 179. A citação, a audiência ou a notificação, bem como a comunicação de diligência, farse-ão:
I - mediante ciência da parte, efetivada por servidor designado, por meio eletrônico, fac-símile, telegrama ou qualquer outra forma, desde que fique confirmada inequivocamente a entrega da comunicação ao destinatário;
II - mediante carta registrada, com aviso de recebimento que comprove a entrega no endereço do destinatário;
III - por edital publicado no Diário Oficial da União, quando o seu destinatário não for localizado;
 (...) Art. 3º As comunicações serão dirigidas ao responsável, ou ao interessado, ou ao dirigente de órgão ou entidade, ou ao representante legal ou ao procurador constituído nos autos, com poderes expressos no mandato para esse fim, por meio de:
I - correio eletrônico, fac-símile ou telegrama;
II - servidor designado;
III - carta registrada, com aviso de recebimento;
IV - edital publicado no Diário Oficial da União, quando o seu destinatário não for localizado, nas hipóteses em que seja necessário o exercício de defesa’.
Art. 4º. Consideram-se entregues as comunicações:
I - efetivadas conforme disposto nos incisos I e II do artigo anterior, mediante confirmação da ciência do destinatário;
II - realizadas na forma prevista no inciso III do artigo anterior, com o retorno do aviso de recebimento, entregue comprovadamente no endereço do destinatário;
III - na data de publicação do edital no Diário Oficial da União, quando realizadas na forma prevista no inciso IV do artigo anterior.
§ 1º O endereço do destinatário deverá ser previamente confirmado mediante consulta aos sistemas disponíveis ao Tribunal ou a outros meios de informação, a qual deverá ser juntada ao respectivo processo.’
14. Bem se vê, portanto, que a validade da citação via postal não depende de que o aviso de recebimento seja assinado pelo próprio destinatário da comunicação, o que dispensa, no caso em tela, a entrega do AR em ‘mãos próprias’. A exigência da norma é no sentido de o Tribunal verificar se a correspondência foi entregue no endereço correto, residindo aqui a necessidade de certeza inequívoca.
15. Não é outra a orientação da jurisprudência do TCU, conforme se verifica dos julgados a seguir transcritos:
‘São válidas as comunicações processuais entregues, mediante carta registrada, no endereço correto do responsável, não havendo necessidade de que o recebimento seja feito por ele próprio (Acórdão 3648/2013-TCU-Segunda Câmara, Relator Ministro JOSÉ JORGE) ;
É prescindível a entrega pessoal das comunicações pelo TCU, razão pela qual não há necessidade de que o aviso de recebimento seja assinado pelo próprio destinatário. Entregandose a correspondência no endereço correto do destinatário, presume-se o recebimento da citação. (Acórdão 1019/2008-TCU-Plenário, Relator Ministro BENJAMIN ZYMLER) ;
As comunicações do TCU, inclusive as citações, deverão ser realizadas mediante Aviso de Recebimento - AR, via Empresa Brasileira de Correios e Telégrafos, bastando para sua validade que se demonstre que a correspondência foi entregue no endereço correto. (Acórdão 1526/2007-TCU-Plenário, Relator Ministro AROLDO CEDRAZ) .’
16. A validade do critério de comunicação processual do TCU foi referendada pelo Supremo Tribunal Federal, nos termos do julgamento do MS-AgR 25.816/DF, por meio do qual se afirmou a desnecessidade da ciência pessoal do interessado, entendendo-se suficiente a comprovação da entrega do ‘AR’ no endereço do destinatário:
‘EMENTA: AGRAVO REGIMENTAL. MANDADO DE SEGURANÇA. DESNECESSIDADE DE INTIMAÇÃO PESSOAL DAS DECISÕES DO TRIBUNAL DE CONTAS DA UNIÃO. ART. 179 DO REGIMENTO INTERNO DO TCU. INTIMAÇÃO DO ATO IMPUGNADO POR CARTA REGISTRADA, INICIADO O PRAZO DO ART. 18 DA LEI nº 1.533/51 DA DATA CONSTANTE DO AVISO DE RECEBIMENTO. DECADÊNCIA RECONHECIDA. AGRAVO IMPROVIDO.
O envio de carta registrada com aviso de recebimento está expressamente enumerado entre os meios de comunicação de que dispõe o Tribunal de Contas da União para proceder às suas intimações.
O inciso II do art. 179 do Regimento Interno do TCU é claro ao exigir apenas a comprovação da entrega no endereço do destinatário, bastando o aviso de recebimento simples.’
17. No caso vertente, a citação do responsável se deu em endereço proveniente de pesquisa realizada pelo TCU (vide parágrafo 11 retro) , de forma zelosa, em endereço constante no sistema CPF da Receita (peça 63) . A entrega do ofício citatório (peça 64) nesse endereço ficou comprovada, conforme AR na peça 65, assinado por terceiros.
18. Nos processos do TCU, a revelia não leva à presunção de que seriam verdadeiras todas as imputações levantadas contra os responsáveis, diferentemente do que ocorre no processo civil, em que a revelia do réu opera a presunção da verdade dos fatos narrados pelo autor. Dessa forma, a avaliação da responsabilidade do agente não pode prescindir da prova existente no processo ou para ele carreada.
19. Ao não apresentar sua defesa, o responsável deixou de produzir prova da regular aplicação dos recursos sob sua responsabilidade, em afronta às normas que impõem aos gestores públicos a obrigação legal de, sempre que demandados pelos órgãos de controle, apresentar os documentos que demonstrem a correta utilização das verbas públicas, a exemplo do contido no art. 93 do Decreto-Lei 200/67:
‘Quem quer que utilize dinheiros públicos terá de justificar seu bom e regular emprego na conformidade das leis, regulamentos e normas emanadas das autoridades administrativas competentes.’
20. Mesmo a alegação de defesa não sendo apresentada, considerando o princípio da verdade material que rege esta Corte, procurou-se buscar, em manifestações do responsável na fase interna desta TCE, se havia algum argumento que pudesse ser aproveitado em seu favor. Assim, não foi localizado qualquer documento de defesa (em consonância com as observações do Relatório do Tomador de Contas Especial, peça 53, p. 3, item IV) . Logo, não há apresentação de justificativas plausíveis nem documentação apta a comprovar a boa e regular gestão dos recursos.
21. Vale ressaltar que a pretensão punitiva do TCU, conforme Acórdão 1441/2016-TCU-Plenário, que uniformizou a jurisprudência acerca dessa questão, subordina-se ao prazo geral de prescrição indicado no art. 205 do Código Civil (CC) , que é de 10 anos, contado da data de ocorrência da irregularidade sancionada, nos termos do art. 189 do CC, sendo este prazo interrompido pelo ato que ordenar a citação, a audiência ou a oitiva do responsável. No caso em exame, não ocorreu a prescrição, uma vez que o fato gerador remonta a 15/1/2015 (prazo final para prestação de contas) , e o ato de ordenação da citação ocorreu em 31/7/2019 (peça 62) . 
22. Em se tratando de processo em que as partes interessadas não se manifestaram acerca das irregularidades imputadas, não há elementos para que se possa efetivamente aferir e reconhecer a ocorrência de boa-fé na conduta do responsável, podendo este Tribunal, desde logo, proferir o julgamento de mérito pela irregularidade das contas, conforme os termos dos §§ 2º e 6º do art. 202 do Regimento Interno do TCU (Acórdão 2064/2011-TCU-Primeira Câmara – relator Min. Ubiratan Aguiar, 6.182/2011-TCU-1ª Câmara – relator Min. Weber de Oliveira, 4.072/2010-TCU-1ª Câmara – Relator Min. Valmir Campelo, 1.189/2009-TCU-1ª Câmara – Relator Min. Marcos Bemquerer, e 731/2008-TCU-Plenário – Relator Min. Aroldo Cedraz) .
23. Quanto à possibilidade de aplicação cumulativa das multas dos arts. 57 e 58, inciso I, da Lei 8.443/1992, ainda que seja adequada a realização de citação e audiência do responsável, por força do disposto no art. 209, §4º, do RI/TCU, o Tribunal reconhece que existe relação de subordinação entre as condutas de ‘não comprovação da aplicação dos recursos’ e de ‘omissão na prestação de contas’, sendo a primeira consequência da segunda, o que enseja, na verificação das duas irregularidades, a aplicação da multa do art. 57, com o afastamento da multa do art. 58, inciso I, em atenção ao princípio da absorção (Acórdão 9579/2015-TCU-Segunda Câmara, Relator Vital do Rêgo; Acórdão 2469/2019-TCU-Primeira Câmara, Relator Augusto Sherman) .
24. Conforme leciona Cezar Bitencourt (Tratado de Direito Penal: parte geral, 8ª Ed. São Paulo: Saraiva, 2003. Pg.565) , na absorção, ‘ (...) a pena do delito mais grave absorve a pena do delito menos grave, que deve ser desprezada’. No caso concreto, a ‘omissão no dever de prestar contas’, embora seja uma irregularidade autônoma, funciona como fase ou meio para a consecução da ‘não comprovação da aplicação dos recursos’, havendo clara relação de interdependência entre essas condutas. Dessa forma, recaindo a duas ocorrências num mesmo gestor, deve prevalecer a pena do delito mais grave, qual seja, a multa do art. 57 da Lei 8.443/1992.
25. Dessa forma, o responsável deve ser considerado revel, nos termos do art. 12, §3º, da Lei 8.443/1992, devendo as contas do Sr. Alfredo Pereira de Moraes (CPF: XXX.731.112-XX) serem julgadas irregulares, condenando-o ao débito apurado e aplicando-lhe a multa prevista no art. 57 da Lei 8.443/1992.
Conclusão:
26. Conclui-se que o Sr. Alfredo Pereira de Moraes (CPF: XXX.731.112-XX) deve ser considerado revel, nos termos do art. 12, §3º, da Lei 8.443/1992, e suas contas julgadas irregulares, condenando-o ao débito apurado e aplicando-lhe a multa prevista no art. 57 da Lei 8.443/1992.
Proposta de encaminhamento:
27. Diante do exposto, submetemos os autos à consideração superior, propondo ao Tribunal:
27.1. considerar revel o Sr. Alfredo Pereira de Moraes (CPF: XXX.731.112-XX) , para todos os efeitos, dando-se prosseguimento ao processo, com fulcro no art. 12, § 3º, da Lei 8.443/1992;
27.2. julgar irregulares, nos termos dos arts. 1º, inciso I, 16, inciso III, alíneas ‘a’ e ‘c’, § 2º, da Lei 8.443/1992 c/c os arts. 19 e 23, inciso III, da mesma Lei, e com arts. 1º, inciso I, 209, incisos I e III, 210 e 214, inciso III, do Regimento Interno/TCU, as contas do Sr. Alfredo Pereira de Moraes (CPF: XXX.731.112-XX) , condenando-o ao pagamento das importâncias a seguir especificadas, atualizadas monetariamente e acrescidas dos juros de mora, calculadas a partir das datas discriminadas até a data do efetiva quitação do débito, fixando-lhes o prazo de quinze dias, para que comprovem, perante o Tribunal, o recolhimento das referidas quantias aos cofres do Fundo Nacional de Cultura, nos termos do art. 23, inciso III, alínea ‘a’, da citada lei;
27.3. Valor histórico do débito e data de origem:
	Data de ocorrência
	Valor histórico (R$) 

	30/4/2014
	117.000,00

Valor do débito atualizado até 19/10/2019: R$ 180.429,18 (peça 67) ;
27.4. aplicar ao Sr. Alfredo Pereira de Moraes (CPF: XXX.731.112-XX) a multa prevista no art. 57 da Lei 8.443/1992 c/c o art. 267 do Regimento Interno, fixando-lhe o prazo de quinze dias, a contar da notificação, para que comprove, perante o Tribunal (art. 214, III, a, do Regimento Interno do TCU) , o recolhimento da dívida aos cofres do Tesouro Nacional, atualizada monetariamente desde a data do acórdão que vier a ser proferido por este Tribunal até a do efetivo recolhimento, se pagas após o vencimento, na forma da legislação em vigor;
27.5. informar ao Sr. Alfredo Pereira de Moraes (CPF: XXX.731.112-XX) que, caso se demonstre, por via recursal, a correta aplicação dos recursos, mas não se justifique a omissão da prestação de contas, o débito poderá ser afastado, mas permanecerá a irregularidade das contas, dando-se ensejo à aplicação da multa prevista no art. 58, inciso I, da Lei 8.443/1992.
27.6. autorizar, desde logo, a cobrança judicial da dívida, caso não atendida a notificação, na forma do disposto no art. 28, inciso II, da Lei 8.443/1992;
27.7. autorizar também, desde logo, se requerido, com fundamento no art. 28, inciso I, da Lei 8.443, de 1992 c/c o art. 217, §§ 1º e 2º do Regimento Interno, o parcelamento da dívida em até 36 parcelas, incidindo sobre cada parcela, corrigida monetariamente, os correspondentes acréscimos legais fixando- lhe o prazo de quinze dias, a contar do recebimento da notificação, para comprovar perante o Tribunal o recolhimento da primeira parcela, e de trinta dias, a contar da parcela anterior, para comprovar os recolhimentos das demais parcelas, devendo incidir sobre cada valor mensal, atualizado monetariamente, os juros de mora devidos, no caso do débito, na forma prevista na legislação em vigor, alertando a responsável de que a falta de comprovação do recolhimento de qualquer parcela importará o vencimento antecipado do saldo devedor, nos termos do § 2º do art. 217 do Regimento Interno deste Tribunal;
27.8. enviar cópia do Acórdão a ser prolatado, bem como do Relatório e do Voto que o fundamentarem, à Procuradoria da República no Estado do Pará, nos termos do § 3º do art. 16 da Lei 8.443/1992 c/c o § 7º do art. 209 do Regimento Interno do TCU, para adoção das medidas cabíveis; e
27.9. enviar cópia do Acórdão que vier a ser proferido à Secretaria Especial da Cultura do Ministério da Cidadania, sucessora do Ministério da Cultura (MinC) , e ao responsável, para ciência, informando que a presente deliberação, acompanhada do Relatório e do Voto que a fundamenta, está disponível para a consulta no endereço www.tcu.gov.br/acordaos, além de esclarecer que, caso requerido, o TCU poderá fornecer sem custos as correspondentes cópias, de forma impressa.”
3.	Enfim, por intermédio do Exmo. Sr. Procurador Júlio Marcelo de Oliveira, o MPTCU manifestou a sua concordância em relação à referida proposta da unidade técnica, consignando o seu parecer à Peça 71 nos seguintes termos:
“ (...) Em face do que restou apurado nos autos, o Ministério Público de Contas da União manifesta-se de acordo com a proposta de encaminhamento constante da instrução acostada à peça 68, com a qual o corpo diretivo da SecexTCE anuiu (peças 69/70) , no sentido de o Tribunal:
a) considerar revel o Sr. Alfredo Pereira de Moraes (CPF: XXX.731.112-XX) , para todos os efeitos, dando-se prosseguimento ao processo, com fulcro no art. 12, § 3º, da Lei 8.443/1992;
b) julgar irregulares, nos termos dos arts. 1º, inciso I, 16, inciso III, alíneas ‘a’ e ‘c’, § 2º, da Lei 8.443/1992 c/c os arts. 19 e 23, inciso III, da mesma Lei, e com arts. 1º, inciso I, 209, incisos I e III, 210 e 214, inciso III, do Regimento Interno/TCU, as contas do Sr. Alfredo Pereira de Moraes (CPF: XXX.731.112-XX) , condenando-o ao pagamento das importâncias a seguir especificadas, atualizadas monetariamente e acrescidas dos juros de mora, calculadas a partir das datas discriminadas até a data do efetiva quitação do débito, fixando-lhes o prazo de quinze dias, para que comprovem, perante o Tribunal, o recolhimento das referidas quantias aos cofres do Fundo Nacional de Cultura, nos termos do art. 23, inciso III, alínea ‘a’, da citada lei;
Valor histórico do débito e data de origem:
	Data de ocorrência
	Valor histórico (R$) 

	30/4/2014
	117.000,00

Valor do débito atualizado até 19/10/2019: R$ 180.429,18 (peça 67) ;
c) aplicar ao Sr. Alfredo Pereira de Moraes (CPF: XXX.731.112-XX) a multa prevista no art. 57 da Lei 8.443/1992 c/c o art. 267 do Regimento Interno, fixando-lhe o prazo de quinze dias, a contar da notificação, para que comprove, perante o Tribunal (art. 214, III, a, do Regimento Interno do TCU) , o recolhimento da dívida aos cofres do Tesouro Nacional, atualizada monetariamente desde a data do acórdão que vier a ser proferido por este Tribunal até a do efetivo recolhimento, se pagas após o vencimento, na forma da legislação em vigor;
d) informar ao Sr. Alfredo Pereira de Moraes (CPF: XXX.731.112-XX) que, caso se demonstre, por via recursal, a correta aplicação dos recursos, mas não se justifique a omissão da prestação de contas, o débito poderá ser afastado, permanecerá a irregularidade das contas, dando-se ensejo à aplicação da multa prevista no art. 58, inciso I, da Lei 8.443/1992;
e) autorizar, desde logo, a cobrança judicial da dívida, caso não atendida a notificação, na forma do disposto no art. 28, inciso II, da Lei 8.443/1992;
f) autorizar também, desde logo, se requerido, com fundamento no art. 28, inciso I, da Lei 8.443/1992 c/c o art. 217, §§ 1º e 2º do Regimento Interno, o parcelamento da dívida em até 36 parcelas, incidindo sobre cada parcela, corrigida monetariamente, os correspondentes acréscimos legais fixando- lhe o prazo de quinze dias, a contar do recebimento da notificação, para comprovar perante o Tribunal o recolhimento da primeira parcela, e de trinta dias, a contar da parcela anterior, para comprovar os recolhimentos das demais parcelas, devendo incidir sobre cada valor mensal, atualizado monetariamente, os juros de mora devidos, no caso do débito, na forma prevista na legislação em vigor, alertando a responsável de que a falta de comprovação do recolhimento de qualquer parcela importará o vencimento antecipado do saldo devedor, nos termos do § 2º do art. 217 do Regimento Interno deste Tribunal;
g) enviar cópia do Acórdão a ser prolatado, bem como do Relatório e do Voto que o fundamentarem, à Procuradoria da República no Estado do Pará, nos termos do § 3º do art. 16 da Lei 8.443/1992 c/c o § 7º do art. 209 do Regimento Interno do TCU, para adoção das medidas cabíveis; e
h) enviar cópia do Acórdão que vier a ser proferido à Secretaria Especial da Cultura do Ministério da Cidadania, sucessora do Ministério da Cultura (MinC) , e ao responsável, para ciência, informando que a presente deliberação, acompanhada do Relatório e do Voto que a fundamenta, está disponível para a consulta no endereço www.tcu.gov.br/acordaos, além de esclarecer que, caso requerido, o TCU poderá fornecer sem custos as correspondentes cópias, de forma impressa.”
É o Relatório.

não há.

Procurador Júlio Marcelo de Oliveira.

TOMADA DE CONTAS ESPECIAL. PROJETO SELECIONADO PELO ENTÃO MINISTÉRIO DA CULTURA A PARTIR DA SELEÇÃO PÚBLICA PARA O APOIO A PROJETOS CULTURAIS NA REGIÃO NORTE. OMISSÃO NO DEVER DE PRESTAR CONTAS. CITAÇÃO. REVELIA. CONTAS IRREGULARES. DÉBITO. MULTA.

TOMADA DE CONTAS ESPECIAL (TCE)

Secretaria de Controle Externo de Tomada de Contas Especial (SecexTCE).

Trata-se de tomada de contas especial instaurada pela Secretaria Especial de Cultura em desfavor de Alfredo Pereira de Moraes, diante da omissão no dever de prestar contas e da não comprovação da boa e regular aplicação dos recursos federais repassados sob o valor total de R$ 117.000,00 em prol do Convênio Pronac 13-9287 (Siafi 2014NS000741) selecionado a partir do edital de Seleção Pública para o Apoio a Projetos Culturais da Região Norte com vistas à implementação do projeto intitulado como “Vigilenga das Palavras” por meio da circulação das obras literárias de poetas paraenses em espetáculos, contação de estórias, saraus poéticos, poemas musicados, filmes e ações de incentivo à leitura nas comunidades ribeirinhas localizadas em cidades do interior do Pará e nas ilhas no entorno de Belém, durante o período de 15/12/2013 a 15/12/2014, em conformidade com a aprovação e a autorização concedida pela Portaria MinC n.º 121, de 2014 (Peça 10, p. 3) .
2.	No âmbito do TCU, a despeito da regular citação, o responsável deixou transcorrer in albis o prazo para a apresentação da sua defesa, passando à condição de revel, nos termos do art. 12, § 3º, da Lei nº  8.443, de 1992.
3.	De toda sorte, após a análise final do feito, a Secex-TCE propôs a irregularidade das contas do responsável para condená-lo em débito e em multa, tendo o MPTCU anuído a essa proposta.
4.	O TCU pode incorporar os pareceres da unidade técnica e do MPTCU a estas razões de decidir.
5.	Bem se sabe que a jurisprudência do TCU estaria firmada, aliás, no sentido da pessoal responsabilidade do gestor pela efetiva comprovação da boa e regular aplicação dos recursos federais recebidos mediante convênio ou instrumentos congêneres, submetendo todo aquele que utiliza ou gerencia os recursos públicos ao dever de demonstrar o correto emprego dos valores federais, nos termos dos arts. 70, parágrafo único, e 37, caput, da Constituição de 1988 e do art. 93 do Decreto-Lei nº 200, de 25 de fevereiro de 1967 (v.g. Acórdão 1194/2009-TCU-Primeira Câmara, Acórdãos 27/2004, 6.235/2013 e 3.223/2017, da 2ª Câmara, e Acórdãos 11/1997 e 997/2015, do Plenário) .
6.	Por essa linha, ante a ausência de comprovação da boa e regular aplicação dos recursos federais transferidos, a omissão no dever de prestar contas configurou a ofensa não só às regras legais, mas também aos princípios basilares da administração pública, já que, ao final e ao cabo, o gestor deixou de prestar satisfação à sociedade sobre o efetivo emprego dos recursos postos sob a sua responsabilidade, dando ensejo, inclusive, à presunção legal de dano ao erário pela integralidade dos valores recebidos, diante das evidências de não-aplicação desses valores com o desvio dos recursos federais, e, assim, estaria adequada a proposta de condenação em débito e em multa.
7.	Não subsistiria, enfim, a prescrição da pretensão punitiva do TCU no presente caso concreto, nos termos do Acórdão 1441/2016-TCU-Plenário, já que não teria ocorrido o transcurso de mais de dez anos entre a ordem para a citação no âmbito do TCU, em 31/7/2019 (Peça 62) , e a data fatal para a prestação de contas final do aludido projeto cultural, em 15/1/2015 (Peça 19) , por força do art. 75, § 1º, da Instrução Normativa nº 01, de 2013, do então Ministério da Cultura.
8.	Ocorre que, por meio do aludido Acórdão 1.441/2016 proferido pelo Plenário na Sessão Extraordinária de 8/6/2016, o TCU firmou o seu entendimento no sentido de que a prescrição da pretensão punitiva deve seguir a regra geral do prazo decenal, contado a partir do fato, em linha com o art. 205 do Código Civil brasileiro, interrompendo-se a contagem do aludido prazo com a ordem de citação, nos termos do art. 240, caput, da Lei nº 13.105 (Código Processual Civil) , de 2015.
9.	Sem prejuízo, entretanto, do respeito a esse entendimento do Tribunal, deve ser reiterada a minha ressalva já registrada em vários outros julgados do TCU no sentido de que, na ausência de lei específica, o TCU não deveria aplicar qualquer prazo prescricional sobre a referida pretensão punitiva ou, então, na pior das hipóteses, o Tribunal deveria aplicar a regra prescricional fixada pela Lei nº  9.873, de 1999, não só porque ela trata diretamente de prescrição no âmbito do direito administrativo sancionador, mas também porque, entre outras medidas, a aludida lei manda aplicar o prazo prescricional penal, quando a infração administrativa também configure crime, além de determinar expressamente que, no caso de ilícito continuado ou permanente, a contagem do prazo inicie no dia da cessação do aludido ilícito.
10.	A despeito, pois, de registrar essa minha posição pessoal, o TCU deve pugnar pela pronta aplicação da multa legal em desfavor do aludido responsável, por força do aludido Acórdão 1441/2016-TCU-Plenário.
11.	O TCU deve julgar irregulares, portanto, as contas de Alfredo Pereira de Moraes, nos termos do art. 16, III, “a” e “b”, da Lei nº  8.443, de 1992, para condená-lo ao pagamento do débito apurado nos autos, além de lhe aplicar a multa prevista no art. 57 da Lei nº 8.443, de 1992.
Ante o exposto, pugno pela prolação do Acórdão ora submetido a este Colegiado.
TCU, Sala das Sessões, em 2 de abril de 2020.
Ministro-Substituto ANDRÉ LUÍS DE CARVALHO 
Relator